ACORDAO-COMPLETO-2462837

ACÓRDÃO 5892/2021 ATA 10/2021 - SEGUNDA CÂMARA

VISTOS, relatados e discutidos estes autos em que se examina ato de pensão civil instituído por Angelo Francisco de Assis Melo, ex-servidor da Advocacia-Geral da União.
ACORDAM os ministros do Tribunal de Contas da União, reunidos em sessão da 2ª Câmara, diante das razões expostas pelo relator e com fundamento no art. 71, inciso III, da Constituição Federal e nos arts. 1º, inciso V, e 39, inciso II, da Lei 8.443/1992, c/c os arts. 259, inciso II, 260, §§ 1º e 2º, do Regimento Interno/TCU, em:
9.1. considerar ilegal a concessão de pensão civil instituída por Angelo Francisco de Assis Melo, em favor de Jaciara Ponteiro de Assis Melo e Lindalgiza Silva de Oliveira, negando registro ao correspondente ato;
9.2. dispensar o ressarcimento das quantias indevidamente recebidas de boa-fé pelas interessadas, consoante o disposto no Enunciado 106 da Súmula de Jurisprudência do TCU.
9.3. determinar à Advocacia-Geral da União que:
9.3.1. no prazo de 15 (quinze) dias, a contar da ciência desta Deliberação, abstenha-se de realizar pagamentos decorrentes do ato impugnado, sujeitando-se a autoridade administrativa omissa à responsabilidade solidária, nos termos do art. 262, caput, do Regimento Interno/TCU;
9.3.2 dê ciência, no prazo de 15 (quinze) dias, a contar do recebimento da notificação deste Acórdão, do inteiro teor desta Deliberação às beneficiárias, encaminhando a este Tribunal, no prazo de 30 (trinta) dias, comprovante da referida ciência;
9.3.3. alerte às interessadas de que o efeito suspensivo proveniente da interposição de possíveis recursos perante o TCU não as exime da devolução dos valores percebidos indevidamente após a respectiva notificação, caso os recursos não sejam providos.

Autos em que se examina ato de pensão civil instituído por Angelo Francisco de Assis Melo, ex-servidor da Advocacia-Geral  da União.

Segunda Câmara

Advocacia-Geral da União.

3. Interessadas: Jaciara Ponteiro de Assis Melo (XXX.419.514-XX) e Lindalgiza Silva de Oliveira (XXX.010.054-XX).

13.1. Ministros presentes: Bruno Dantas (Presidente), Augusto Nardes, Aroldo Cedraz e Raimundo Carreiro.
13.2. Ministros-Substitutos presentes: Marcos Bemquerer Costa (Relator) e André Luís de Carvalho.

ACORDAO-COMPLETO-2583075

Acórdão 3297/2023 - Segunda Câmara

LINDALGIZA SILVA DE OLIVEIRA

MARCOS BEMQUERER

Adoto, como relatório, a instrução da Sefip (peças 4 e 5) , que contou com a anuência do MPTCU, representado pelo Procurador Marinus Eduardo De Vries Marsico (peça 7) :
"INTRODUÇÃO
1. Trata-se de ato de pensão civil, submetido, para fins de registro, à apreciação do Tribunal de Contas da União (TCU) , de acordo com o art. 71, inciso III, da Constituição Federal.  O ato foi cadastrado e disponibilizado ao TCU por intermédio do Sistema e-Pessoal, na forma do art. 2º e 4º da Instrução Normativa TCU 78/2018.
2. O ato desse processo pertence às seguintes unidades:
2.1. Unidade emissora: Advocacia-Geral da União.
2.2. Unidade cadastradora:  Advocacia-Geral da União.
2.3. Subunidade cadastradora: Divisão de Aposentadoria e Pensão.
EXAME TÉCNICO
Procedimentos aplicados
3. Os procedimentos para exame, apreciação e registro de atos de pessoal encontram-se estabelecidos na Instrução Normativa TCU 78/2018 e na Resolução TCU 206/2007. Essas normas dispõem que os atos de pessoal disponibilizados por meio do e-Pessoal devem ser submetidos previamente a críticas automatizadas, com base em parâmetros predefinidos.
4. As críticas das informações cadastradas na etapa de coleta do ato foram elaboradas e validadas levando-se em conta as peculiaridades de cada ato. Os itens verificados nessa etapa são inerentes a dados cadastrais, fundamentos legais, mapa de tempo, ficha financeira, assim como eventuais ocorrências de acumulação. Trata-se de verificações abrangentes, minuciosas e precisas e sem a necessidade de ação humana e, portanto, menos suscetível a falhas. As críticas aplicadas estão discriminadas no sistema, no Menu e-Pessoal, opção 'Crítica', que podem ser acessadas mediante concessão de perfil específico a servidores do TCU responsáveis pela análise.
5. Além das críticas automatizadas, há verificação humana adicional no caso de haver alertas do sistema ou informações não formatadas, como esclarecimentos do gestor ou do controle interno.  
6. As críticas também consideram os registros do Sistema Integrado de Administração de Recursos Humanos (Siape) . O Siape disponibiliza informações atualizadas sobre as parcelas que integram os proventos, diferentemente, portanto, do e-Pessoal, que informa as parcelas no momento do registro do ato. 
7. Essa confrontação com o Siape fornece uma visão atual e verdadeira da situação, o que permite descaracterizar irregularidades e inconsistências que, embora constantes do e-Pessoal, já foram corrigidas.
8. As verificações detectadas no ato encontram-se discriminadas na aba de pendências do ato no sistema e-Pessoal, bem como no espelho do ato contemplado por esta instrução.
Exame das Constatações
9. Ato: 71539/2020 - Interessado: ANGELO FRANCISCO DE ASSIS MELO - CPF: XXX.419.274-XX
9.1. Beneficiários: JACIARA PONTEIRO DE ASSIS MELO - CPF: XXX.419.514-XX - Cônjuge e LINDALGIZA SILVA DE OLIVEIRA - CPF: XXX.010.054-XX - Companheiro (a) 
9.2. Parecer do Controle Interno: considerar o ato Análise dispensada de acordo com o art. 15 da IN TCU 78-2018. Justificativa:  AVOCAÇÃO COM BASE NO ARTIGO 15 DA IN TCU 78/2018
9.3. Constatações e análises: 
9.3.1. Foi habilitado na pensão mais de um beneficiário na condição de cônjuge e/ou companheiro
a. Justificativa do Gestor de Pessoal: Foi concedida pensão para cônjuge e companheira simultaneamente, conforme Portaria/SGA n° 565, de 03 de dezembro de 2014, publicada no DOU n° 237, de 08 de dezembro de 2014, tendo em vista conjunto de documentos probatórios constantes dos autos que permitiram o deferimento da pensão às duas beneficiárias. Gestor anexou os seguintes documentos: PORTARIA N° 565, de 3 de dezembro de 2014-Documento oficial.
b. Análise do Controle Interno: Análise dispensada de acordo com o art. 15 da IN TCU 78-2018
c. Análise da unidade técnica (Sefip/TCU) : Não há documentação que comprove a regularidade da concessão concomitante de pensão a cônjuge e companheira.
9.3.2. Ato e-Pessoal em substituição a ato Sisac devolvido de acordo com comunicado da presidência do TCU.
a. Justificativa do Gestor de Pessoal: Não há. Verificação efetuada no âmbito do TCU.
b. Análise do Controle Interno:  Não há. Verificação efetuada no âmbito do TCU.
c. Análise da unidade técnica (Sefip/TCU) : Ato em substituição a ato SISAC devolvido com entrada original no TCU na data de 1º/4/2016.
9.3.3. Não consta no e-Pessoal ou SISAC ato de aposentadoria apreciado pela legalidade pelo TCU.
a. Justificativa do Gestor de Pessoal: Não há. Verificação efetuada no âmbito do TCU.
b. Análise do Controle Interno:  Não há. Verificação efetuada no âmbito do TCU.
c. Análise da unidade técnica (Sefip/TCU) : A situação não interfere na análise de mérito do ato.
9.4. O detalhamento da inconsistência acima elencada encontra-se no anexo II dessa instrução. 
 (...) 
CONCLUSÃO
10. A abrangência e a profundidade das verificações levadas a efeito fundamentam convicção de que o ato 71539/2020 pode ser apreciado pela ilegalidade, em razão das irregularidades apontadas no item Exame das Constatações desta instrução, que representam afronta à legislação e à jurisprudência de referência.
11. O aludido ato deu entrada neste Tribunal há menos de cinco anos, não sendo aplicável, portanto, o procedimento de contraditório e ampla defesa determinado pelo Acórdão 587/2011-TCU-Plenário.
PROPOSTA DE ENCAMINHAMENTO
12. Ante o exposto, com fundamento no art. 71, inciso III, da Constituição Federal, no art. 1º, inciso V, e art. 39, incisos I e II, da Lei 8.443/1992, no art. 260 do Regimento Interno do Tribunal de Contas da União, propõe-se: 
12.1. Considerar ILEGAL e recusar registro do ato de Pensão civil de ANGELO FRANCISCO DE ASSIS MELO do quadro de pessoal do órgão/entidade Advocacia-Geral da União, com base nos arts. 71, inciso III, da Constituição Federal, 1º, inciso V, e 39, inciso II, da Lei 8.443/1992 e 260, § 1º, do Regimento Interno.
12.2. Com fulcro no art. 262, caput, do Regimento Interno deste Tribunal, determinar ao órgão/entidade Advocacia-Geral da União que: 
12.2.1. informe o teor do acórdão que vier a ser prolatado, encaminhando ao TCU, no prazo de trinta dias, comprovante da data de ciência pelas interessadas, nos termos do art. 4º, § 3º, da Resolução TCU 170/2004.
12.2.2. dê ciência, no prazo de quinze dias, contados da notificação, do inteiro teor desta deliberação às interessadas, alertando-as de que o efeito suspensivo proveniente da interposição de eventuais recursos junto ao TCU não as exime da devolução dos valores percebidos indevidamente, caso o recurso não seja provido.
12.2.3. dispense a devolução dos valores indevidamente recebidos de boa-fé até a data da ciência do órgão/entidade Advocacia-Geral da União, do acórdão que vier a ser proferido, com base no Enunciado 106 da Súmula da Jurisprudência do TCU.
12.2.4. faça cessar todo e qualquer pagamento relativo ao ato impugnado de ANGELO FRANCISCO DE ASSIS MELO, no prazo máximo de quinze dias, contados da ciência da decisão deste Tribunal, sob pena de ressarcimento das quantias pagas após essa data pelo responsável."
	É o Relatório.

não há.

Procurador Marinus Eduardo De Vries Marsico.

PENSÃO CIVIL. HABILITAÇÃO SIMULTÂNEA DE DUAS BENEFICIÁRIAS, UMA NA CONDIÇÃO DE CÔNJUGE E OUTRA DE COMPANHEIRA. AUSÊNCIA DE FUNDAMENTO LEGAL PARA A CONCESSÃO. ILEGALIDADE COM A RECUSA DE REGISTRO DO CORRESPONDENTE ATO. DETERMINAÇÕES.

PENSÃO CIVIL (PCIV)

Secretaria de Fiscalização de Integridade de Atos e Pagamentos de Pessoal e de Benefícios Sociais - Sefip.

Cuidam os autos de ato de pensão civil instituída por Angelo Francisco de Assis Melo, ex-servidor da Advocacia-Geral da União, em favor de Jaciara Ponteiro de Assis Melo e Lindalgiza Silva de Oliveira, a primeira na condição de cônjuge e a segunda na de companheira do instituidor.
2.	No mérito, secretaria especializada manifesta-se pela ilegalidade e negativa de registro ao ato de concessão, no que contou com a anuência do Parquet.
3.	Alinho-me ao posicionamento esposado no parecer que compõe o relatório precedente e adoto aqui, como razões de decidir, os fundamentos ali sustentados, sem prejuízo das considerações que se seguem.
4.	O benefício instituído por Angelo Francisco de Assis Melo contemplou duas beneficiárias concomitantemente, Jaciara Ponteiro de Assis Melo, na condição de cônjuge, e Lindalgiza Silva de Oliveira, na condição de companheira. Via de regra, o pagamento simultâneo de pensão civil a duas ou mais cônjuges/companheiras não encontra respaldo legal (v.g. Acórdão 528/2013-TCU-Primeira Câmara, relator Min. Walton Alencar Rodrigues e  Acórdão 1174/2014-TCU-Primeira Câmara, relator Min. José Múcio) .
5.	Sobre a concessão concomitante de pensão civil a cônjuge e companheira, a matéria já foi detidamente tratada em decisão de minha relatoria, Acórdão 1303/2019-TCU-Segunda Câmara, em que o Tribunal de Contas da União deliberou pela impossibilidade do benefício, ante a ausência de decisão judicial que reconheça a união estável com a companheira e a separação de fato entre o instituidor e a viúva. Transcrevo, in verbis, o seguinte trecho do voto condutor da Deliberação:
"20. Ainda no tocante ao pagamento simultâneo de pensão para viúva e para a companheira, há a necessidade de comprovação de separação de fato entre o instituidor e a esposa, para que a nova companheira possa fazer jus à pensão.
21. Nesse sentido, cumpre destacar que este Tribunal conferiu novo entendimento à matéria em decisão havida nos autos de Consulta, nos termos do Acórdão 1348/2010-TCU-Plenário  (Relatoria do Ministro Benjamin Zymler) . Referida Deliberação contemplou em sua parte dispositiva que 'salvo determinação judicial que expressamente declare a inexistência de dependência econômica da cônjuge separada de fato em relação ao instituidor da pensão militar, à época do seu falecimento, é juridicamente possível a concessão simultânea de pensão militar à viúva, separada de fato do instituidor, à data do óbito, e à companheira, reconhecida judicialmente, que comprove união estável com o de cujus, tendo como fundamento legal para emissão do ato administrativo a aplicação analógica do art. 7º, inciso I, alíneas a, b e c, § 2º, da Lei n. 3.765/1960, com redação dada pela Medida Provisória n. 2.215-10/2001;'.
22. Como se vê, assentou-se a possibilidade de haver concessão de pensão militar simultânea à mulher e à companheira quando não houver decisão judicial que declare não configurada a dependência econômica da cônjuge e na hipótese de existência de decisão judicial que reconheça a união estável e a separação de fato.
23. De ressaltar que esse novel entendimento também tem sido reconhecido pelo magistério jurisprudencial desta Corte para as pensões de natureza civil, haja vista que a exegese conferida à questão jurídica é idêntica, pois, como se sabe, vigora desde há muito o princípio segundo o qual ubi eadem ratio, idem jus  (onde houver a mesma razão, o direito deve ser o mesmo) . Cito como precedentes que examinaram o tema em pensões civis, com igual solução jurídica, os Acórdão 4589/2010-TCU-Segunda Câmara  (Relatoria do Ministro José Jorge) e 5.883/2010 - 1ª Câmara (Relatoria do Ministro Valmir Campelo) , entre outros.
24. Apesar de o Acórdão 1348/2010-TCU-Plenário  (Relatoria do Ministro Benjamin Zymler) ter consignado que a concessão pensional simultânea somente seria possível quando a união estável entre instituidor e companheira estivesse reconhecida judicialmente, caso contrário, a pensão seria devida apenas à viúva, a jurisprudência atual foi mais além para entender que a própria Administração Pública pode avaliar as situações de fato que determinam a existência ou não de união estável, consoante sobressai do Voto que impulsionou o Acórdão 4739/2010-TCU-Primeira Câmara, da lavra do Exmo. Ministro Walton Alencar Rodrigues, que reproduzo em parte:
'Outra questão importante refere-se à competência para o reconhecimento de união estável. Embora essa questão não tenha sido objeto de resposta à consulta formulada no TC Processo Processo 022.223/2007-0, defendi, no voto condutor do Acórdão 1348/2010-TCU-Plenário, a possibilidade de a própria Administração Pública avaliar a situações de fato em que haja união estável, sem que, no entanto, tal postura caracterize usurpação de competência do Poder Judiciário, no capítulo do Direito de Família. Esse, aliás, foi o procedimento adotado pelo Ministério dos Transportes na análise de provas de convivência duradoura e com vistas à constituição de vínculo familiar, possivelmente havidas entre alguns instituidores de pensão civil e as respectivas companheiras.'
25. Retornando ao caso concreto ora em análise, além do fato de não ter sido comprovada a união estável do instituidor com a Sra. Helana Cristina Santa Cruz Tavares, não restou também demonstrada a separação de fato entre o instituidor e sua viúva, Sra. Maria Nazareth Oliveira Thomas, de tal forma que não é possível a concessão de pensão simultaneamente às duas beneficiárias, uma vez que a dupla e simultânea existência de união estável e casamento é alcançada pela lógica jurídica que não admite a bigamia.
26. Em consonância com esse entendimento, transcrevo trecho do voto do Ministro Bruno Dantas que embasou o recente Acórdão 15090/2018-TCU-Primeira Câmara e que enfrentou essa questão da impossibilidade de concessão de duas pensões concomitantes em caso de bigamia:
'5. Primeiramente, há de se ressaltar que a concessão de pensão civil estatutária a companheira encontra guarida normativa no art. 217, inciso I, alínea c, da Lei 8.112/1990, que tem caráter excepcional, restringindo-se aos casos previstos expressamente, sendo que o citado normativo faz menção a 'o companheiro ou companheira' e não a 'os companheiros ou companheiras', carecendo de amparo legal a concessão de pensão civil a mais de uma companheira.
6. Desta forma o pagamento concomitante de pensão civil a duas ou mais companheiras não encontra respaldo legal. Neste sentido é firme a jurisprudência desta Corte de Contas, como os Acórdãos 528/2013, 4.794/2013, 174/2014, 3.961/2015, 5.761/2015, da 1ª Câmara, 4.226/2014 e 4.794/2013, 3079/2017, da 2 ª Câmara, dentre outros.
7. Ademais, a existência da união estável entre Dolores Figueiredo Marques e o instituidor da pensão na data do óbito não está demonstrada nos autos, pois foram carreadas apenas peças de processo de justificação judicial, o qual se amparou basicamente em prova testemunhal, não havendo qualquer indicação de que eles mantivessem união estável à época do óbito do instituidor da pensão, além de certidão de nascimento de filha havida em comum no ano de 1973, muitos anos antes do óbito de Carlos Manoel Coelho Gomes ocorrido em 31/3/1990.
8. Quanto à justificação judicial, esta Corte já se pronunciou reiteradamente no sentido de que não se constitui em prova plena, consoante excerto do voto condutor do Acórdão 1511/2003-TCU-Plenário:
'Este Tribunal tem-se manifestado no sentido da imprescindibilidade da produção de provas convincentes da existência do companheirismo na data do óbito do instituidor da pensão, sendo certo que mesmo a Justificação Judicial apenas é admissível quando corroborada com documentação subsidiária, não valendo a homologação, por si só, para reconhecimento por esta Corte dos fatos justificados (TC 029.298/69, sessão de 1º.7.71; Decisão 88/95 - Segunda Câmara; Decisão 700/97 - Plenário) .'
9. No que concerne à Francisca Lopes Teles, também habilitada na condição de companheira, os elementos carreados aos autos corroboram a alegação de existência de união estável mantida com o ex-servidor até o seu falecimento: a existência de filhos havidos em comum 1 (um) ano antes do óbito do ex-servidor, bem como o fato de o ex-servidor, mediante instrumento de procuração firmado em 11/5/1987, haver conferido à interessada amplos poderes para representá-lo, inclusive perante instituições bancárias.'" (grifos acrescidos) 
6.	Desse modo, considerando que os elementos probatórios carreados aos autos não demonstram que o ex-servidor mantinha união estável com a Sra. Lindalgiza Silva de Oliveira quando de seu falecimento, bem como que não restou também demonstrada a separação de fato entre o instituidor e sua viúva, Sra. Jaciara Ponteiro de Assis Melo, além da inexistência de elementos capazes de demonstrar que eram dependentes econômicas do servidor, na linha dos pareceres emitidos nos autos, deve ser considerado ilegal o ato ora em análise, dispensando-se as interessadas do ressarcimento das importâncias indevidamente recebidas de boa-fé, conforme o teor da Súmula TCU nº 106.
7. 	Cabe determinar ao órgão de origem que dê ciência às beneficiárias acerca da presente deliberação, alertando-as de que o efeito suspensivo proveniente da interposição de eventuais recursos não as exime da devolução dos valores percebidos indevidamente após a respectiva notificação, caso esses não sejam providos.
		Ante o exposto, manifesto-me por que seja adotada a deliberação que ora submeto a este Colegiado.
TCU, Sala das Sessões, em 6 de abril de 2021.
MARCOS BEMQUERER COSTA
Relator